臺灣臺中地方法院刑事判決　　　　　　　　　　　　九十三年度訴字第三○九五號
　　公　訴　人　臺灣臺中地方法院檢察署檢察官
　　被　　　告　甲○○
　　選任辯護人　李效文律師
右列被告因偽造文書案件，經檢察官提起公訴（九十三年度偵字第一五七一○號），
本院判決如左：
    主    文
甲○○無罪。
    理    由
一、公訴意旨略以：被告甲○○與劉德茂（於民國九十三年四月十七日過世）係同居
    之男女朋友，其明知劉德茂尚有配偶、子女等法定繼承人，竟趁劉德茂罹患肝癌
    病危之際，基於偽造文書之犯意，於九十三年四月七日，未經劉德茂同意，擅自
    持劉德茂之身分證、印章等物前往交通部公路總局臺中區監理所臺中市監理站（
    下稱臺中監理站），在汽（機）車過戶登記書上偽簽「劉德茂」之署名並盜用其
    印章，用以表示劉德茂欲將車牌號碼二Ｖ─四○七六號自小客車（下稱系爭自小
    客車）過戶登記予被告，再持交該監理站之承辦人員而行使之，使該承辦人員將
    該自小客車之車主登記為被告，足生損害於劉德茂及監理機關對車籍資料管理之
    正確性，因認被告涉犯刑法第二百十六條、第二百十條行使偽造私文書罪及同法
    第二百十四條使公務員登載不實文書罪嫌等語。
二、按犯罪事實應依證據認定之，無證據不得認定其犯罪事實；又不能證明被告犯罪
    者，應諭知無罪之判決，刑事訴訟法第一百五十四條第二項、第三百零一條第一
    項分別定有明文。復按認定不利於被告之事實，須依積極證據，苟積極證據不足
    為不利於被告事實之認定時，即應為有利於被告事實之認定，更不必有何有利之
    證據；認定犯罪事實所憑之證據，雖不以直接證據為限，間接證據亦包括在內，
    然而無論直接或間接證據，其為訴訟上之證明，須於通常一般之人均不致有所懷
    疑，而得確信其為真實之程度者，始得據為有罪之認定，倘其證明尚未達到此一
    程度，而有合理性之懷疑存在時，即無從遽為有罪之確信，最高法院三十年上字
    第八一六號判例及七十六年臺上字第四九八六號分別著有判例意旨可資參照。
三、本件公訴意旨認被告甲○○涉犯偽造文書罪嫌，無非係以告訴人戊○○指述甚詳
    ，並經證人丙○○於檢察官偵查中結證甚明，且有臺中市監理站汽（機）車過戶
    登記書附卷可稽，為其主要之論據。然訊據被告甲○○固坦承有於九十三年四月
    七日有在系爭自小客車之過戶登記申請書上簽寫「劉德茂」姓名，並持該申請書
    及劉德茂之身分證、印章至臺中監理站辦理系爭自小客車之過戶登記等事實，惟
    堅決否認有何偽造私文書、行使偽造私文書及使公務員登載不實之情事，辯稱：
    其與劉德茂為同居關係，八十九年其帶劉德茂至中國醫藥學院附設醫院檢查發現
    劉德茂罹患肝癌，為了接送劉德茂到行政院國軍退除役官兵輔導委員會臺中榮民
    總醫院（下稱臺中榮總）看病就醫，才由劉德茂出資，由其陪同劉德茂一同購買
    系爭自小客車，平時則由其開車載送劉德茂，劉德茂在國軍八○三醫院（下稱八
    ○三醫院）住院時就表示要將系爭自小客車過戶予其，劉德茂是為了感恩才將系
    爭自小客車過戶予其，其係經劉德茂授權在過戶登記申請書上簽名以辦理過戶，
    其並無偽造私文書、行使偽造私文書及使公務員登載不實文書等語。
四、經查：
  (一)證人丙○○於檢察官偵查中雖證稱：九十三年四月五日劉德茂轉院至中山醫學大
    學附設醫院（下稱中山醫院）後都是由其與其母親丁○○○輪流照顧劉德茂，在
    八○三醫院時其幫其父劉德茂折褲子時，其父劉德茂的證件都在他的褲子裡，到
    中山醫院護士要身分證時才發現身分證不見了，當時劉德茂還有意識，他說只有
    身分證不可能辦車籍過戶，但甲○○把身分證拿回來時已經辦好了，其父親劉德
    茂很生氣等語（見九十三年度偵字第一五七一○號偵查卷第二二頁）。惟於本院
    審理時結證稱：甲○○將身分證拿回來時其並不在場，其係聽其母丁○○○說甲○○身分證拿回來時還說車子已經辦理過戶完畢，其父親很生氣等語明確（見本
    院卷第一四三頁），是證人丙○○既非在場見聞，且所為前開劉德茂因被告辦理
    過戶而發脾氣等語係由他人處傳聞而得，自亦不得據為不利於被告之認定。
  (二)被告辯稱其於九十三年四月七日將劉德茂之身分證等證件資料返還，返還並告知
    已將系爭自小客車辦理過戶登記予其名下完畢等語。而證人丁○○○、乙○○於
    本院審理時固均否認被告於交還劉德茂身分證時有告知系爭自小客車已辦妥過戶
    登記至被告名下。惟證人丁○○○於本院審理時係證稱：其女兒乙○○在中山醫
    院曾向被告要求拿回身分證，乙○○於九十三年四月九日私下請人調查，才知道
    系爭自小客車已過戶登記在被告名下等語（見本院卷第一四八頁）；而證人乙○○則證稱：其於九十三年四月六日向其父劉德茂拿身分證、健保卡時，劉德茂說
    所有證件均被甲○○拿走，且不同意甲○○拿走其身分證，當時甲○○在場並說
    明天才要交還，當天晚上其向劉德茂拿東西，曾問劉德茂系爭自小客車要給何人
    ，劉德茂說系爭自小客車不給任何人；隔天四月七日中午甲○○才來還身分證，
    並說他要系爭自小客車，其於四月七日下午一點多打電話到監理站請認識的監理
    站人員查詢，才知該車已經過戶，現在車主姓黃等語（見本院卷第一五三頁至第
    一五五頁），則證人丁○○○、乙○○對於乙○○何時調查系爭自小客車過戶登
    記之時間，所述不一，且證人乙○○係親自進行調查之人，其於何時調查應較證
    人丁○○○更為明瞭，而證人乙○○證稱其係於九十三年四月七日被告返還劉德
    茂身分證當天下午即打電話請人調查系爭自小客車之過戶事宜，衡情，被告如未
    於返還劉德茂身分證當時告知已將系爭自小客車辦理過戶，何以證人乙○○即趕
    忙請人調查此一過戶事宜，益見被告所辯其返還當時確有告知劉德茂及證人丁○○○、乙○○等人系爭自小客車已過戶至其名下之事實，應可採信。
  (三)再查，證人丁○○○、乙○○均證稱劉德茂明確表示系爭自小客車不給任何人，
    惟於本院審理時，亦均證稱劉德茂於九十三年三月間住院期間均未表示要向甲○○討回系爭自小客車等語（見本院卷第一四一頁、第一四二頁、第一五八頁），
    惟劉德茂於九十三年四月十七日因病過世，於同年月二十日始由證人丁○○○以
    自己名義發存證信函予被告要求返還系爭自小客車。此有九十三年四月十七日潭
    子頭家厝郵局第九九號存證信函一份在卷足證。果如證人所述劉德茂不同意將系
    爭自小客車過戶予被告，何以自九十三年三月間住院起，均未曾向其家人表示要
    求被告歸還系爭自小客車，且如劉德茂於意識清醒下知悉系爭自小客車確已過戶
    予被告名下且因此而有發脾氣之情形，何以亦未於過戶後要求其家人立即向監理
    機關表示異議，且未立即要求其家人向被告索還，反遲至劉德茂於九十三年四月
    十七日過世後，於同年月二十日始由證人丁○○○以自己名義發存證信函向被告
    表示要求返還，此顯與一般人遭他人冒名辦理登記後之反應不符，況證人丁○○○、乙○○亦證稱其等向劉德茂表示要取回系爭自小客車時，劉德茂均明確拒絕
    ，且責罵證人丁○○○，是如劉德茂確無將系爭自小客車交予被告之意，衡情於
    其家人反應要求取回系爭自小客車時，即應向被告要求返還，是證人所述劉德茂
    生前並無同意將系爭自小客車交予被告等語，亦與常情不符。核以證人丁○○○
    、乙○○、丙○○及告訴人戊○○分別為劉德茂之妻、女及子，均係劉德茂之遺
    產繼承人，其等就系爭自小客車之所有權即與被告有利害衝突，益徵證人丁○○○、乙○○、丙○○等人之陳述附和告訴人之詞，均不足採信。且證人丁○○○
    、乙○○、丙○○等人之證詞，不僅前後不一，且互有矛盾之處，自難僅憑證人
    丁○○○、乙○○、丙○○等人上開有瑕疵之供詞，即遽入人於罪。
  (四)又查，系爭自小客車係以被告為買受人名義向裕民汽車股份有限公司購買，此有
    訂購合約書一份附於偵查卷可按，且證人王翔鳳於檢察官偵查中亦證稱系爭自小
    客車，劉德茂生前與被告經常使用等語明確（見偵查卷第三七頁），又證人乙○○亦證稱劉德茂住院期間，曾自行與被告一同外出至劉德茂家中或被告家中拿東
    西等語明確（見本院卷第一五八頁），是以劉德茂住院當時身體狀況，如非確有
    必要，斷無私自與被告一同請假外出回家，足徵被告所辯其與劉德茂一同購買系
    爭自小客車，並交由被告駕駛作為接送劉德茂就醫所用等語，應屬真實。
  (五)末查，被告與劉德茂為同居關係，劉德茂於九十三年之前並未與丁○○○同住，
    劉德茂於八十二年間即因吐血後送醫檢查，得知罹患肝硬化等疾病，且之後劉德
    茂即常常未回其與丁○○○之住處，劉德茂病故前與被告交往有三、四年之時間
    ，九十三年三月份劉德茂住院期間，系爭自小客車係由被告管理使用中，劉德茂
    於住院期間亦未要求丙○○、乙○○及丁○○○向被告討回系爭自小客車，而劉
    德茂自中國醫藥學院附設醫院出院後，係返回被告住處，並係由被告將劉德茂帶
    至八○三醫院住院，劉德茂於住院期間，仍會由被告駕駛系爭自小客車載劉德茂
    返回同居處所或臺中市○○街住處拿取東西等情，有告訴人戊○○告訴狀一份、
    劉德茂診斷證明書一份、劉德茂與被告合照之照片二張在卷可稽，復經證人丙○○、乙○○及丁○○○於本院審理時證述屬實，而此與被告供稱於八十八年九二
    一地震之後其即與劉德茂同居，知悉劉德茂罹有肝硬化宿疾，嗣送醫後確認為肝
    癌等情亦屬相符。顯見劉德茂在罹患肝硬化、肝癌之人生末期，反係與被告較有
    感情可言，是劉德茂為就醫起見，出資購買系爭自小客車供被告駕駛載送，原與
    常情相符。而被告在得知劉德茂罹患肝硬化、肝癌等疾病之狀況下，猶與劉德茂
    同居並加以照顧及接送就醫，自較能觸動人心。尤其在劉德茂已罹患肝癌之情形
    下，為感念被告之情，而將系爭自小客車贈與被告，於情於理並無不合。足見被
    告辦理系爭自小客車之過戶登記事宜，確經劉德茂之同意，允無疑義。
五、綜合上述，被告甲○○之所辯，應可採信。此外，復查無其他積極之證據足以證
    明被告有何公訴人所指之行使偽造私文書等犯行，依照前揭法律規定及判例意旨
    ，既不能證明被告犯罪，自應為被告無罪判決之諭知。
據上論斷，應依刑事訴訟法第三百零一條第一項，判決如主文。
中      華      民      國      九十四      年    三    月      三      日
                                  臺灣臺中地方法院刑事第六庭
                                      審判長法  官    簡  源  希
                                            法  官    鄧  敏  雄
                                            法  官    戴  博  誠
右正本證明與原本無異。
如不服本判決，應於送達後十日內向本院提出上訴狀（須附繕本），上訴於臺灣高等
法院臺中分院。
        書記官
中      華      民      國      九十四      年    三    月      三      日
